臺灣高等法院臺南分院刑事判決　　　　　 九十一年度上更(一)字第一三四號　Ｃ
　　　上　訴　人　臺灣嘉義地方法院檢察署檢察官
　　　被　　　告　乙　○　○
右上訴人因被告偽造文書案件，不服臺灣嘉義地方法院八十七年度訴字第二○○號中
華民國八十八年三月九日第一審判決（起訴案號：臺灣嘉義地方法院檢察署八十六年
度偵續五字第一號），提起上訴，判決後經最高法院發回更審，本院判決如左：
      主      文
原判決撤銷。
本件公訴不受理。
      理      由
一、公訴意旨略以：乙○○先父賴炳煌原係『賴魁公祭祀公業』管理人，賴炳煌於民
    國五十九年九月十三日死亡，詎乙○○明知其父賴炳煌死亡後，就該祭祀公業事
    務無任何管理權或代理管理權，竟基於概括之犯意，於六十二年一月一日、六十
    八年一月一日及七十四年一月一日，連續擅自以管理人賴炳煌名義，偽造賴炳煌
    署押，並盜用賴炳煌印章，與承租該祭祀公業派下土地不知情佃農黃糊、陳春福
    簽訂私有耕地租約，每次所訂租約期間為六年，復向嘉義縣政府及水上鄉公所聲
    請備查，乙○○並行使前開私有耕地租約，據為每年向黃糊、陳春福收取租金之
    憑據，至七十九年十二月三十一日止，因認乙○○涉有刑法第二百十六條、第二
    百十條行使偽造私文書罪嫌云云。
二、按犯罪之被害人，得為告訴，刑事訴訟法第二百三十二條定有明文，此所謂被害
    人指直接被害人而言。又告訴人接受檢察官不起訴處分後，得於七日內以書狀敘
    述不服理由，聲請再議，同法第二百五十六條第一項前段亦有明定；所謂告訴人
    ，指有告訴權且實行告訴者而言（院字第一五七六號解釋參照）。至於告發人與
    案件原無如何之利害關係，無權聲請再議，對檢察官之不起訴處分，如有不服，
    除發現具有刑事訴訟法第二百六十條所列情形得請求檢察官再行偵查起訴外，不
    得聲請再議（院字第二二七五號解釋參照）。從而，因告發而進行偵查之刑事案
    件，並無得為聲請再議之人，一經檢察官為不起訴處分後【即告確定】，雖上級
    檢察署檢察長本於監督權之作用，仍得令復偵查，但非有刑事訴訟法第二百六十
    條所定情形，仍不得對之再行起訴（最高法院院三二年上字第四二三號判例參照
    ）。又案件曾為不起訴處分或撤回起訴，而違背第二百六十條之規定再行起訴者
    ，應諭知不受理之判決，刑事訴訟法第三百零三條第四款亦有明定。
三、經查，本件甲○○告訴意旨係指被告明知「賴魁公祭祀公業」管理人賴炳煌已死
    亡，竟冒用賴炳煌名義，偽造賴炳煌署押，盜用賴炳煌印章，而與承租該祭祀公
    業派下土地之不知情佃農黃糊、陳春福簽訂「私有耕地租約」，每次租約期間為
    六年，持向嘉義縣政府及水上鄉公所聲請備查，並予行使，收取租金等情。然甲
    ○○並非賴魁公祭祀公業之派下員，已據甲○○於台灣嘉義地方法院檢察署七十
    年度第一三六號偽造文書案偵查中供認在卷，甲○○後因偽造「賴魁公祭祀公業
    設立字」、「田委託管理合約字」及被告名義之證明書二份，予以行使，冒充其
    係「賴魁公祭祀公業派下管理人」等情，前經本院八十一年度上更（一）字第一
    八七號判決：「甲○○行使偽造私文書，足生損害於他人，處有期徒刑一年減為
    有期徒刑六月」，經最高法院八十四年度台上字第七五號以程序判決駁回上訴確
    定，有上開各判決正本在卷可稽（參見偵續（二）字第００二號卷第三一九頁、
    第三一０頁、第三四六頁）。甲○○既非賴魁公祭祀公業之派下員，則應【非】
    本件被告偽造私文書案（被告涉嫌偽造「賴魁公祭祀公業」管理人賴炳煌名義之
    耕地租約案）之被害人。況甲○○係以【自己名義】提出告訴，亦非以「賴魁公
    祭祀公業」之名義告訴，因而本件甲○○為本案之【告發人】，並非告訴人，甚
    為明確。
四、又甲○○既然為告發人，則其對本件檢察官所為不起訴處分，自【無聲請再議之
    權】，則檢察官為不起訴處分後，如無其他合法之告訴人聲請再議，【應告確定
    】，因而甲○○所為再議之聲請，為【不合法】。而雖二審檢察長誤將不合法之
    聲請再議案件，發回一審檢察署續查，視為依職權發回，然若查無可以起訴之新
    事實，新證據，予以簽結即可（法務部檢察司（80）檢（二）字第一三○三號函
    參照），亦即縱上級檢察署檢察長本於監督權之作用，令復偵查，但非有刑事訴
    訟法第二百六十條所定情形，亦【不得對之再行起訴】。本件甲○○提起告訴後
    ，迨至臺灣嘉義地方法院檢察署八十六年度偵續（五）字第一號，檢察官始就被
    告涉嫌偽造文書提起公訴，之前【均為不起訴處分】，且歷次不起訴處分，均僅
    告發人甲○○聲請再議，因而二審檢察長雖誤將不合法之聲請再議案件，發回一
    審檢察署續查，僅視為依職權發回，仍應調查是否有可以起訴之新事實，新證據
    ，否則不能起訴。
五、綜上所述，本案經甲○○【告發】後，業經【不起訴處分】確定，公訴人卻違背
    第二百六十條之規定再行起訴，揆之上開之說明，本件自應諭知不受理之判決。
    原審疏未就程序詳細調查，即為實體之判決，容有未洽。檢察官上訴意旨，雖未
    指摘及此，惟原判決既有上開可議之處，自應由本院將原判決撤銷，改諭知不受
    理的判決。
據上論結，應依刑事訴訟法第三百六十九條第一項前段、第三百六十四條、第三百零
三條第四款，判決如主文。
本案經檢察官羅清溪到庭執行職務。
中    華    民    國      九十一      年      四      月    十八        日
                                  臺灣高等法院臺南分院刑事第四庭
                                      審判長法官  陳    義    仲
                                            法官  楊    子    莊
                                            法官  蔡    崇    義
右正本證明與原本無異。
如不服本判決，應於判決送達後十日內向本院提出上訴狀，其未敘述理由者並應於提
出上訴狀後十日內向本院補提理由書（應附繕本)。
                                      法院書記官  李    育    儒
中    華    民    國      九十一      年      四      月      二十三    日
